【裁判字號】    91,簡上,505
【裁判日期】    920801
【裁判案由】    損害賠償
【裁判全文】
臺灣臺中地方法院民事判決  九十一年度簡上字第五○五號
    上  訴  人  國宏企業股份有限公司
    法定代理人  丙○○
    訴訟代理人  蔡得謙律師
                甲○○律師
    複 代 理人  楊國煜律師
    被 上 訴人  友盟事業股份有限公司  設台中市○區○○路三段一六七之一號（
                              .
    法定代理人  乙○○        .
                              .
    訴訟代理人  蔡壽男律師
右當事人間請求損害賠償事件，上訴人對於中華民國九十一年九月十八日本院台中簡
易庭九十一年度中簡字第一四九八號第一審判決提起上訴，本院判決如左：
    主      文
上訴駁回（原判決主文第四項應更正為「上訴人應給付被上訴人新台幣陸拾肆萬伍仟
零陸拾壹元」）。
第二審訴訟費用由上訴人負擔。
    事      實
甲、上訴人方面：
  壹、聲明：
    一本訴部分：
      (一)原判決廢棄。
      (二)右廢棄部分，被上訴人應給付上訴人新台幣（下同）五十萬元及自民國九十
        年七月一日起至清償日止，按年息百分之五計算之利息。
    二反訴部分：
      (一)原判決廢棄。
      (二)右廢棄部分，被上訴人於第一審之反訴駁回。
  貳、陳述：除與原審判決書所載者相同茲予引用外，補稱：
    一本訴部分：
      (一)被上訴人與上訴人簽訂系爭店面租賃契約時（下稱系爭租約），明知中友百
        貨股份有限公司（下稱中友百貨）須取得系爭店面對面「生活家」住戶及管
        理委員會之同意方可進駐該處設置商場，詎被上訴人隱瞞此重要事項，而仍
        稱中友百貨即將進駐該處帶動商機，誘使上訴人與其簽訂系爭租約，並誘使
        上訴人同意租金每年調漲百分之十，因之被上訴人之行為核屬詐欺之舉：
        1.系爭店面之「生活家」大樓，於本件訂立租約前，上訴人就系爭店面環境
          不甚熟稔，惟被上訴人之人員向上訴人陳稱中友百貨即將進駐該處帶動商
          機，說動上訴人向其承租系爭店面，並據以為系爭租約逐年調漲租金百分
          之十之依據。
        2.被上訴人於原審以「茍如本訴原告（即上訴人）所主張系爭租約之租金逐
          年調高係以中友百貨設立黎明分店為條件云云，則對此如此重要之點，何
          不要求載明於租約之內，殊違情理」云云，否認其以中友百貨即將進駐據
          為逐年調漲租金百分之十。惟查，系爭店面附近，不論是公告地價或市值
          ，近年來並未見利多因素而予以調升，上訴人對系爭店面環境四周不甚熟
          稔業如前述，如非甚為吸引商機之條件，上訴人斷無同意接受逐年調漲租
          金百分之十之理。既然被上訴人承認中友百貨即將進駐此處，則其調漲租
          金之依據，顯然係其告知上訴人中友百貨即將進駐之消息，並據以要求每
          年租金調漲百分之十。否則純粹就系爭店面之交易行情而論，實不足以支
          持每年調漲租金，是則被上訴人否認其以中友百貨即將進駐據為逐年調漲
          租金百分之十，顯與事實不符。
        3.被上訴人明知中友百貨須取得「生活家」住戶及管理委員會之同意，方可
          進駐該處設置商場，卻於訂立系爭租約時隱匿不為告知，以商機誘餌致使
          上訴人陷於錯誤而訂立系爭租約。
      (二)承上所述，上訴人因受被上訴人之詐欺，信以為中友百貨不日必將進駐，而
        訂立系爭租約，進而花費投資經營系爭店面之款項，惟實則中友百貨一直無
        法取得該管理委員會之同意，故而遲未進駐「生活家」大樓製造商機，上訴
        人至九十年八月初始知上述受有損害之情，遂起訴請求被上訴人賠償損害，
        原審未察被上訴人隱匿實情，遽為不利上訴人之認定，洵有違誤。
    二反訴部分：
      (一)上訴人已於九十一年一月間自系爭店面遷出：
        1.按「租賃物以現狀出租，．．．租期屆滿時，乙方同意無條件回復原狀交
          還租賃物。」系爭租約第五條第五款定有明文。經查八十八年六月三十日
          簽訂系爭租約並交法院公證時，系爭店面本即留有原屬於前手房客蕭向魯
          經營阿諾瑪葡萄酒專賣店之木質裝潢等設備，此有原審卷附阿諾瑪葡萄酒
          專賣店生財器具及設備清單可資參照，綜令上訴人遷離系爭店面不再營業
          ，於系爭房屋內留有木質裝潢未拆卸，仍不妨礙上訴人已依約回復系爭店
          面訂立系爭租賃契約時之「原狀」。是以被上訴人指稱上訴人未依原狀返
          還租賃物，不合債之本旨云云，尚非有理。
        2.且上訴人於九十一年一月間依系爭店面出租予上訴人時之原狀，遷讓返還
          予被上訴人，惟上訴人依據公證契約書所載被上訴人地址前往通知被上訴
          人點交事宜，始發現被上訴人之設址非如契約書所載，法定代理人之住所
          亦非位於被上訴人公司變更登記事項卡所載地址，嗣經上訴人起訴，上訴
          人並於九十一年五月二十九日原審言詞辯論時當庭通知被上訴人之代理人
          上訴人已遷出系爭店面之事實，應視同被上訴人已知悉上開通知，乃被上
          訴人遲未回應，不與上訴人接洽點交系爭店面事宜，此係被上訴人遲誤協
          力義務所致，依民法第二百三十五條之規定，上訴人既已將準備給付之情
          事通知被上訴人，即生提出給付（返還房屋）之效力。故被上訴人指稱上
          訴人遲未依原狀返還系爭店面，訴請給付相當於租金之損害，要非可採。
        3.是上訴人早已於九十一年一月間即將系爭店面停止營業並遷出店面，被上
          訴人並於九十一年十二月三十日自行接管系爭店面，因此被上訴人仍請求
          上訴人遷讓、返還系爭店面，即屬無理由，應予駁回。
        4.又依系爭租約第八條第一項約定：「乙方（即上訴人）遷出時，仍遺留家
          俱不搬者，視為放棄，同意由甲方（即被上訴人）處理，其處理費用由乙
          方押金扣除之。」準此以觀，上訴人既已於九十一年一月間停止經營系爭
          店面並自系爭店面遷出，即屬返還系爭店面予被上訴人。至若系爭店面內
          部仍存有木質裝潢或其他小型設備未取走，此亦僅為上訴人遷讓系爭店面
          時「遺留家俱未搬」，法律效果亦僅為上訴人拋棄木質裝潢或其他小型設
          備之權利，同意任由被上訴人方面處理，處理費用由上訴人已付之押租金
          扣除之。故而被上訴人主張上訴人遺留木質裝潢或其他小型設備於系爭店
          面，即屬未遷讓店面，應負相當租金之債務不履行損害賠償云云，顯不足
          採。
      (二)縱令上訴人尚積欠系爭店面租金及相當於租金之損害，依土地法第九十七條
        之規定，被上訴人請求給付之租金及相當於租金之損害金額顯屬過高：
        1.按「都市地方房屋之租金，以不超過土地及其建築物申報總價額年息百分
          之十為限。」土地法第九十七條第一項定有明文。其中所謂土地及建築物
          之總價額，土地法施行法第二十五條規定，土地價額依法定地價，建築物
          價額依該管縣市地政機關估定之價額。又法定地價，依土地法第一百四十
          八條之規定，係為土地所有權人依該法規定所申報之地價，在平均地權條
          例施行區域，當係指土地所有人於地政機關舉辦規定地價或重新規定地價
          之時，其公告申報地價期間自行申報之地價，未於該期間內申報者，以地
          政機關公告地價百分之八十作為申報地價（平均地權條例第十六條參照）
          。次按「土地法第九十七條第一項所定，都市地方房屋之租金，以不超過
          土地及其建築物申報總價額年息百分之十為限，係屬強制規定，如當事人
          間約定之租金超過此限制，其超過部分無請求權。」最高法院四十三年台
          上字第三九二號判例及四十三年五月二日民刑庭總會決議(一)可資參照。
        2.經查，系爭店面九十年度評定現值為一百四十五萬四千六百元，此有卷附
          台中市稅捐稽徵處黎明分處公函可資參照。而系爭房屋坐落之台中市南屯
          區○○段二五五地號土地合計七千五百零六平方公尺，法定地價為每平方
          公尺三千五百四十七點二元，亦有台中市中興地政事務所公函在卷可憑。
          而系爭店面占台中市○○區○○段二五五地號土地之比例為十萬分之四一
          ○，法定地價即為一十萬九千一百六十四元。（計算式為：法定地價
          3547.2 ×7506平方公尺÷100000×410=109164），系爭店面九十年度評
          定現值為一百四十五萬四千六百元，房屋與土地合計為一百五十六萬三千
          七百六十四元，為其申報總價額，故土地與房屋申報總價額年息之百分之
          十即為十五萬六千三百七十六元，為系爭店面九十年全年度租金法定上限
          ，故六個月之租金上限即為七萬八千一百八十八元，被上訴人逾此部份之
          請求，即屬無理由，應予駁回。
        3.退萬步言，倘鈞院認定九十一年一月一日起至同年十二月三十日止，被上
          訴人並未返還系爭店面，為無權占有，上訴人應負擔相當於系爭店面租金
          之損害賠償，經查系爭店面九十一年度評定現值為一百四十三萬九千六百
          元，此有卷附台中市稅捐稽徵處黎明分處公函可資參照。準此，與系爭店
          面坐落土地之法定地價一十萬九千一百六十四元相加，房屋與土地合計為
          一百五十四萬八千七百六十四元，為其申報總價額，故土地與房屋申報總
          價額年息之百分之十即為十五萬四千八百七十六元，為系爭店面九十一年
          全年度租金法定上限。被上訴人請求上訴人給付相當於房屋租金之損害賠
          償，亦應受到土地法第九十七條之限制，逾越十五萬四千八百七十六元之
          部分，不應准許。
  、證據：除援用原審之立證方法外，補提被上訴人公司變更登記表、土地登記謄
      本各一份；並聲請鈞院向台中市中興地政事務所函查系爭店面所坐落土地（即
      台中市○○區○○段二五五地號）於八十八年至九十一年度之申報地價為何、
      及向台中市稅捐稽徵處黎明分處函查系爭店面於八十八年至九十一年房屋評定
      值為何。
乙、被上訴人方面：
  壹、聲明：駁回上訴。
  貳、陳述：除與原審判決書所載者相同茲予引用外，補稱：
    一本訴部分：
      否認上訴人所主張被上訴人隱匿進駐「生活家」必須經過該大樓管理委員會及
      住戶同意之事實。且上訴人係主動向訴外人蕭向魯商談受讓承租權，並非被上
      訴人主動邀約而出租予上訴人。
    二反訴部分：
      被上訴人係依債務不履行及不當得利之法律關係，反訴請求上訴人自系爭租約
      終止後至遷讓止按月給付相當於租金之損害，請鈞院擇一為被上訴人有利之判
      決：
      (一)按無法律上之原因而受利益，致他人受損害者，應返還其利益。又債務人遲
        延者，債權人得請求其賠償因遲延而生之損害。民法第一百七十九條及民法
        第二百三十一條第一項分別定有明文。本件系爭租約已自九十一年一月一日
        起終止，嗣後上訴人無權占有系爭店面而受利益，致被上訴人受損害，自應
        返還其所受利益。雖經被上訴人限期催告上訴人應於函到七日內將系爭店面
        回復原狀後返還，惟遲未履行。且兩造於九十一年十二月二十六日準備程序
        期日曾向鈞院陳明同意於九十一年十二月三十日上午十時前往現場會勘系爭
        店面已否騰空，惟上訴人並未依約前往，被上訴人乃於是日按庭呈之照片所
        示之現狀接管系爭店面（至於上訴人未回復原狀部分，被上訴人將依約自行
        處理，其處理費用由上訴人之押金扣除之），是被上訴人自得本於債務不履
        行及不當得利之法律關係，反訴請求上訴人按月給付自九十一年一月一日起
        至九十一年十二月三十日止相當於租金之損害。關於追加請求返還不當得利
        部分，因與債務不履行之給付遲延損害賠償請求權，均係基於同一之基礎事
        實，依法自不須上訴人之同意。
      (二)至於上訴人陳稱其早於九十一年一月間自系爭店面遷出乙節，顯與事實不符
        。此從上訴人於原審九十一年七月十日言詞辯論期日自認：「鑰匙尚未給被
        告（即被上訴人）」、「因為被告（即被上訴人）尚未依照要求賠償我們，
        所以我們還沒有將房子點交給付被告」等語可證。至於上訴人在原審前後另
        稱：「我們在九十一年元月初就已經遷出」或稱「到現在都未將上開房子返
        還，是因為找不到公司，沒有地址、沒有員工，所以無法返還」云云，不但
        自相矛盾，且有違情理，並不實在。
      (三)又按「上訴人於租期屆滿後，仍未依約履行還屋之義務，致被上訴人因而受
        相當於租金額之損害，固屬違背民法第四百五十五條之規定，難免於賠償之
        責」，最高法院四十六年台上字第一七八○號判例可資參照。次按「租賃關
        係消滅後，承租人仍為租賃物之使用收益者，解為『無法律上之原因而受利
        益致他人受損害』之不當得利，或解為『因故意或過失不法侵害他人權利』
        之侵權行為，均無不可，故出租人得對之為不當得利之返還請求或侵權行為
        之損害賠償請求。此損害或得利之款，如無反證，可以出租人所可得之租金
        款定之」（參見最高法院五十八年台上字第三七一七號民事判決要旨）。由
        上述判決意旨觀之，因遲延返還租賃物所生之損害賠償之債，可以出租人所
        可得之租金款定之；而侵權行為之損害賠償請求，其損害之款，既得以出租
        人所可得之租金款定之，則因遲延返還租賃物所生之損害之款，當然亦得以
        出租人所可得之租金款定之。本件上訴人應給付損害金及不當得利之期間為
        自九十一年一月一日起至九十一年十二月三十日止，按每月五萬三千九百元
        計算之相當於租金之損害金及不當得利，其金額共計六十四萬五千零六十一
        元【（53,900元×11）＋（53,900元÷31 ×30）＝645,061元】，爰請求將
        原判決主文第四項更正為「上訴人應給付被上訴人六十四萬五千零六十一元
        」。
  、證據：除援用原審之立證方法外，補提九十一年十月七日第一八七○號存證信
      函暨掛號回執影本、台灣高雄地方法院九十一年度雄簡字第二二三號民事判決
      影本各一份及相片十張為證。
丙、本院依職權調取台灣台中地方法院檢察署（下稱台中地檢署）九十一年度偵字第
    五五五○號被告乙○○涉嫌詐欺案卷全卷。
    理      由
壹、本訴部分：
  一上訴人起訴主張：被上訴人於上訴人洽商承租系爭店面之時，向上訴人誆稱，系
    爭店面對面之生活家大樓將成立中友百貨第二分部之不實資訊，對上訴人施以詐
    術，使上訴人因而向被上訴人承租系爭店面，並因此約定每年租金調漲百分之十
    ，致上訴人受有租金及投資該店面、設備、生財器具等之損害，合計三百萬元，
    惟上訴人依侵權行為之法律關係僅請求上訴人給付五十萬元等語。被上訴人則以
    ：兩造洽談租屋之際，被上訴人不曾向上訴人表示系爭店面之對面生活家大樓，
    將成立中友百貨第二分部，並據以為每年調漲租金百分之十之依據；且上訴人與
    中友百貨各自獨立，被上訴人不可能承諾中友百貨黎明分店何時成立，且苟如上
    訴人所述系爭租約逐年調漲租金係以中友百貨設立黎明分店為條件云云，對於如
    此重要之點，何不要求載明於租約內，殊違情理；又被上訴人原係將系爭店面出
    租予訴外人蕭向魯，期間自八十七年三月一日起至八十九年五月三十一日止，在
    上開租期未屆滿時，上訴人係因當時與訴外人蕭向魯有生意往來，訴外人蕭向魯
    要移民南非，想找一位有專業的經營者來經營，所以上訴人才接手，足證上訴人
    並非因被上訴人之詐騙方訂立系爭租約；另上訴人與阿諾瑪葡萄酒專賣店所訂讓
    渡合約書之記載，上訴人所應付之讓渡金六十六萬九百二十二元，係以實際庫存
    之進價總合為依據，除生財器具外，所有裝潢免費提供上訴人使用，上訴人既免
    費使用裝潢，自無損害可言，上訴人竟請求裝潢損失，自屬於法無據等語置辯。
  二本件被上訴人原將系爭店面出租予訴外人蕭向魯經營阿諾瑪葡萄酒專賣店，期間
    自八十七年三月一日起至八十九年五月三十一日止，在上開租期未屆滿時，上訴
    人即於八十八年六月二十九日與阿諾瑪葡萄酒專賣店簽訂讓渡合約書，由上訴人
    受讓該店內所有之生財器具及裝潢、設備等；上訴人再於八十八年六月三十日與
    被上訴人簽訂系爭租約，承租系爭店面，約定租期自八十八年七月一日起至九十
    一年六月三十日止為期三年，租金第一年為每月四萬四千六百元，第二年為每月
    四萬九千元，第三年為每月五萬三千九百元；其後，上訴人於九十年十二月二十
    六日書立「退租通知書」，向被上訴人表示自九十一年一月一日起不再承租，經
    被上訴人於九十一年一月十一日以台中文心路郵局第二九九號存證信函表示同意
    ，亦即系爭租約已自九十一年一月一日起終止等事實，業據上訴人所提之被上訴
    人與阿諾瑪葡萄酒專賣店所簽訂之讓渡合約書影本暨生財器具及設備清單影本各
    一份，及被上訴人所提之系爭租約影本暨公證書影本、退租通知書影本、台中文
    心路郵局第二九九號存證信函影本各一份為證，復為兩造所不爭執，應堪認為真
    實。
  三惟兩造就其於洽商系爭店面之租賃事宜時，被上訴人有無詐欺上訴人而致上訴人
    受有損害乙節，爭執甚烈，為本件首應審酌之點。經查：
    (一)按當事人主張有利於己之事實者，就其事實有舉證之責任。民事訴訟法第二百
      七十七條前段定有明文。復按民事訴訟如係由原告主張權利者，應先由原告負
      舉證之責，若原告先不能舉證，以證實自己主張之事實為真，則被告就其抗辯
      事實即令不能舉證，或其所舉證尚有庛累，亦應駁回原告之請求。最高法院著
      有十七年上字第九一七號判例可資參照。是以，上訴人既主張被上訴人詐欺致
      其受有損害而依侵權行為請求被上訴人賠償五十萬元，則上訴人即應就被上訴
      人有散布交易上重大之訊息（於本件即為散布中友百貨將在系爭店面之生活家
      大樓設立第二分部之訊息），且此一訊息為不實，並致使上訴人陷於錯誤，而
      與被上訴人訂約，致生損害等要件，負舉證之責。
    (二)查證人鄭素碧即向訴外人中傑公司承租與系爭店面同一大樓店面之人於台中地
      檢署九十一年度偵字第五五五○號詐欺案中證述：「．．．當時大家都在期待
      生活家所規劃的商場能儘快做起來，當時聽說中友百貨要在此成立賣場，地下
      一樓是個超市賣場，我當時只針對租金來談，並沒有談到中友百貨何時成立，
      但當時大家都知道中友百貨要在此成立分部。」等語（見該偵查案卷第二十七
      頁反面）、證人陳美玲即中友百貨之經理室助理證稱：「八十八年起一直都在
      總經理室任助理」、「在我任職之前生活家社區要新建時就已計劃好了。」、
      「興建當時的法令原本許可，興建完成後要設立當時法令修正須由住戶管理委
      員會的許可，而管理委員會一直未同意，這期間我們一直與管理委員會溝通，
      到目前為止區分所有人會議都還沒有通過。後來八十八年中友百貨發生財務危
      機，但還是在努力當中，生活家是在八十七年就蓋好了，當時也有資金，但是
      管委會不同意，所以無法設立。」等語（見該偵查案卷第一○四頁）；證人即
      曾任生活家管理委員主任委員之林岳讀結證稱：「．．．我是第二屆開始擔任
      委員，三個月後我接任主任委員，後來連任三、四、五屆的主任委員，直到九
      十年三月。」、「購買時行銷人員有告訴我樓下會成立商場。八十七年我擔任
      主任委員時在開會時有委員提到賣場進駐的問題，我們委員會有討論到住戶的
      安全各方面，我們當時就行文給市政府說要同意成立商場須經我們同意，市政
      府回函內容是專有部分要變更如果涉及到公同共有部分的話則須經由區分所有
      權人會議的通過。他們（指住戶）在繳納管理費時我們就知道是中友百貨擁有
      地下一樓及一、二樓的所有權。後來中友百貨有來與我們溝通，有來參加管理
      委員會，也參加住戶大會，他希望能進駐經營，我們要求對於我們社區的交通
      、環保、噪音等各方面都要解決後，我們才同意，他們是從八十七年就參與我
      們的溝通，八十八年間有中斷，八十九年間又積極與我們溝通。九十年三月他
      們有參與我們的住戶大會，但當時無法表決通過，就授權給我們管理委員會去
      談論細節，有結果再送住戶大會同意。第六屆、第七屆住戶大會時都有討論到
      這個問題，但有些住戶反對，所以都不敢進入表決。」（同上偵卷第一○七頁
      ）、「（可否確認中友百貨在何時為了商場進駐的問題與你們溝通）八十七年
      底及八十九年初，他們也有送企劃書，但我們認為太粗糙，就退回了，後來有
      再提過企劃書，但我們認為都沒有具體改善。」等語（見該偵查案卷第一○九
      頁）。證人即生活家住戶林璽璟證稱：「行銷人員有說到會成立百貨公司，依
      稀記得是中友百貨」、「我是第六屆委員，中友百貨的劉副董要求先同意進駐
      再改善。但我們希望先改善再進駐。」、「（中友百貨何時開始與你們溝通）
      第六屆改選時住戶就有提出來，他們賣場的水塔設在一樓，但是離我們三樓很
      近，噪音很大，一直沒辦法改善完全，所以我才搬到干城街，我都有向住戶大
      會提出，雙方的立場不同，一直在拉鉅中。」（見該偵查案卷第一○八頁）、
      「（你個人的問題是在何時提出的）在第一屆時就已提出，當時有做一個蓋子
      減低噪音，同時地下室高壓電會發生嗡嗡的聲音，八十七年、八十八年劉副董
      與他們建設部的經理有做一些改善，但沒辦法徹底解決。」等語（見該偵查案
      卷第一一○頁）。準此，證人間就中友百貨確實計劃在生活家大樓一、二樓設
      立中友第二分部，惟因住戶反對，而自八十七年起至今，仍在與住戶協商等情
      節，所述互核相符。復有台中市政府工務局八十七年五月二十八日八十七中工
      建字第五三八四六號函一紙、中友百貨九十一年四月一日中百董字第九一○一
      五號函一紙及其檢附之「進駐時程規劃預定表」一份、中友百貨九十一年二月
      五日中百董字第○一○○九號函一紙及其檢附之中友百貨黎明分店進駐計劃、
      黎明分店進駐計畫重點工作預定進度表各一份、中友百貨九十年十月二十六日
      中百董字第九○○三六號一紙及其檢附之黎明分店居住安寧計劃重點工作進度
      及執行成果表一份、中友百貨九十年七月二十四日中百董字第○○○二三號函
      及其檢附之黎明分店居住安寧計劃重點工作進度及執行成果表一份、中友百貨
      九十年四月六日中百董字第九○○一○號函及其檢附之中友百貨黎明分店進駐
      及居住安寧計畫（修正本）一份、中友百貨九十年三月十六日中百董字第九○
      ○○七號函一紙、中友百貨八十九年十一月九日中百董字第八九○四三號函一
      紙、中友百貨八十九年九月十八日中百董字第八九○三八號函一紙、中友百貨
      八十九年七月五日中百董字第八九○二八號函一紙、中友百貨八十九年五月三
      十一日中百董字第八九○二四號函一紙、中友百貨八十九年五月四日中百董字
      第八九○二一號函一紙、中友生活家管理委員會分別於九十一年三月二十六日
      、九十一年三月五日、九十年十二月十三日、九十年十一月十九日、九十年八
      月七日、九十年七月十三日、九十年六月十二日、九十年五月二十三日、九十
      年一月一日、八十九年九月八日、八十九年八月十九日、八十九年五月二十六
      日復中友百貨之函各一紙及中友生活家第七屆區分所有人大會會議記錄一份等
      為證，此均附於該偵查案卷可參。職是，足認訴外人中友百貨確實計劃於中友
      生活家大樓設立中友百貨黎明分店，惟因住戶之反對，自八十七年起至今仍持
      續與住戶協商中等情，堪信為真實。
    (三)次查，兩造對於商談租賃事宜之際，被上訴人是否向上訴人刻意強調中友百貨
      將於系爭店面之對面大樓即中友生活家大樓成立中友百貨第二分部乙節，各執
      一詞，爭執甚烈。然縱認上訴人所述，被上訴人確曾陳稱，中友百貨將於系爭
      店面即中友生活家大樓成立中友百貨第二分部乙節為真。惟查，訴外人中友百
      貨公司確實計劃於中友生活家大樓設立中友百貨黎明分店，惟因住戶之反對，
      自八十七年起至今仍持續與住戶協商中等情，已如前述。準此，被上訴人於上
      訴人洽租之際，縱有陳述前開訊息，亦與事實相符，依前開法條之說明，即難
      認被上訴人有詐欺之侵權行為。至嗣後中友百貨黎明分部迄今仍未成立，尚與
      本件上訴人依詐欺之侵權行為之法律關係請求損害賠償無涉。
    (四)且被上訴人原將系爭店面出租予訴外人蕭向魯經營阿諾瑪葡萄酒專賣店，期間
      自八十七年三月一日起至八十九年五月三十一日止，在上開租期未屆滿時，上
      訴人即於八十八年六月二十九日與阿諾瑪葡萄酒專賣店簽訂讓渡合約書，由上
      訴人受讓該店內所有之生財器具及裝潢、設備等；上訴人並於次日（即八十八
      年六月三十日）始與被上訴人簽訂系爭租約，承租系爭店面，前已敘明。可見
      ，上訴人係先與系爭店面之原承租人蕭向魯洽談受讓阿諾瑪葡萄酒專賣店之經
      營權，始與被上訴人洽商系爭店面之承租事宜，尚難認被上訴人有何施以詐術
      之情事。
  四綜上所述，上訴人既無法舉證證明被上訴人有散布不實之交易重大訊息，使上訴
    人陷於錯誤，而使其受有租金等之損害，則上訴人依詐欺之侵權行為請求被上訴
    人賠償五十萬元及法定遲延利息，為無理由，不應准許，其就該部分假執行之聲
    請亦失所附麗，應併予駁回。原審就此部分為上訴人敗訴之判決，經核尚無不合
    ，上訴意旨指摘原判決此部分不當，求予廢棄改判，為無理由，應予駁回。
貳、反訴部分：
  一被上訴人反訴主張：上訴人於九十年十二月二十六日書立「退租通知書」陳明自
    九十一年一月一日起不再承租系爭店面，並經被上訴人同意，惟上訴人自九十年
    七月一日起至九十年十二月三十一日止，並未給付租金，依兩造租約之約定，自
    九十年七月一日起至九十一年六月三十日止，每月租金為五萬三千九百元，故上
    訴人尚有租金合計三十二萬三千四百元未給付；另兩造租約既已終止，上訴人即
    應將系爭店面返還被上訴人，惟上訴人遲未履行，且兩造於鈞院九十一年十二月
    二十六日準備程序期日曾向鈞院陳明同意於九十一年十二月三十日上午十時前往
    現場會勘系爭店面已否騰空，惟上訴人並未依約前往，被上訴人乃於是日按現狀
    接管系爭店面，是被上訴人自得本於債務不履行及不當得利之法律關係，請求上
    訴人給付自九十一年一月一日起至九十一年十二月三十日止，按每月五萬三千九
    百元計算之相當於租金之損害金及不當得利，其金額共計六十四萬五千零六十一
    元等語。上訴人則對於兩造租約約定自九十年七月一日起至九十一年六月三十日
    止，每月租金為五萬三千九百元，且尚欠自九十年七月一日起至九十年十二月三
    十一日止之租金未付乙情並不爭執，惟辯稱：上訴人於九十一年一月間依系爭店
    面出租予上訴人時之原狀，遷讓返還予被上訴人，惟上訴人依據公證契約書所載
    被上訴人地址前往通知被上訴人點交事宜，始發現被上訴人之設址非如契約書所
    載，法定代理人之住所亦非位於被上訴人公司變更登記事項卡所載地址，嗣經上
    訴人起訴，上訴人並於九十一年五月二十九日原審言詞辯論時當庭通知被上訴人
    之代理人上訴人已遷出系爭店面之事實，應視同被上訴人已知悉上開通知，乃被
    上訴人遲未回應，不與上訴人接洽點交系爭店面事宜，此係被上訴人遲誤協力義
    務所致，依民法第二百三十五條之規定，上訴人既已將準備給付之情事通知被上
    訴人，即生提出給付（返還房屋）之效力；至若店面內部仍存有木質裝潢或其他
    小型設備未取走，此亦僅為上訴人遷讓店面時「遺留家俱未搬」，法律效果亦僅
    為上訴人拋棄木質裝潢或其他小型設備之權利，同意任由被上訴人方面處理，處
    理費用由上訴人已付之押租金扣除之；又縱令上訴人尚積欠系爭店面租金及相當
    於租金之損害，依土地法第九十七條之規定，都市地方房屋之租金，以不超過土
    地及其建築物申報總價額年息百分之十為限，係屬強制規定，如當事人間約定之
    租金超過此限制，其超過部分無請求權，故被上訴人請求給付之租金及相當於租
    金之損害金額亦應受到土地法第九十七條之限制，超過土地及其建築物申報總價
    額年息百分之十者，不應准許等語。
  二本件系爭租約已自九十一年一月一日起終止，而上訴人尚欠自九十年七月一日起
    至九十年十二月三十一日止之租金未付，且兩造於系爭租約約定九十年七月一日
    起至九十年十二月三十一日止之租金為每月五萬三千九百元之事實，有被上訴人
    所提之系爭租約影本暨公證書影本、退租通知書影本、台中文心路郵局第二九九
    號存證信函影本各一份為證，復為兩造所不爭執，可信為真正。是被上訴人反訴
    請求上訴人給付自九十年七月一日起至九十年十二月三十一日止之租金，應屬有
    據。
  三另被上訴人主張：上訴人於系爭租約終止後，遲未將系爭店面返還被上訴人，直
    至九十一年十二月三十日被上訴人始依現狀接管系爭店面，視為上訴人於該日始
    將系爭店面點交給被上訴人等語；惟為上訴人所否認，並以上開情詞置辯。經查
    ：
    (一)上訴人法定代理人於原審九十一年七月十日言詞辯論時陳稱：「（系爭店面之
      ）鑰匙尚未還給被告（即被上訴人）」等語（詳見原審卷第四十二頁），復於
      原審九十一年七月二十八日言詞辯論時陳稱：「（目前有無物品放在系爭處所
      ？）冷氣機、傳真機、各種裝潢、營業器具還放在系爭處所」等語（詳見原審
      卷第七十頁），足認系爭店面於斯時仍於上訴人占有中。
    (二)上訴人雖辯稱：依系爭租約第八條第一項約定：「乙方（即上訴人）遷出時，
      仍遺留家俱不搬者，視為放棄，同意由甲方（即被上訴人）處理，其處理費用
      由乙方押金扣除之。」是上訴人既已於九十一年一月間停止經營系爭店面並自
      系爭店面遷出，即屬返還系爭店面予被上訴人。至若系爭店面內部仍存有木質
      裝潢或其他小型設備未取走，此亦僅為上訴人遷讓系爭店面時「遺留家俱未搬
      」，法律效果亦僅為上訴人拋棄木質裝潢或其他小型設備之權利，同意任由被
      上訴人方面處理，處理費用由上訴人已付之押租金扣除之云云。惟查依系爭租
      約第八條第一項所謂「乙方（即上訴人）（自系爭店面）遷出時，．．．」等
      語，應係指上訴人自系爭店面遷出後，且將系爭店面點交予被上訴人而言，而
      非僅上訴人自系爭店面遷出即可屬之。而上訴人既已自承迄未將系爭店面之鑰
      匙交還被上訴人，且尚無法證明其於遷出系爭店面後已將之點交予被上訴人，
      則縱使上訴人已於九十一年一月間自系爭店面遷出，仍難認上訴人已將系爭店
      面返還被上訴人。
    (三)上訴人復辯稱：系爭店面迄今仍未返還被上訴人，係因被上訴人為空頭公司，
      並無任何員工，上訴人依據被上訴人所開立之發票上之電話多次連絡，惟受話
      人均稱不知被上訴人之相關事務，致上訴人方另於九十年十二月二十六日以書
      面再次函告終止系爭租約，並經被上訴人同意終止，惟被上訴人卻對上訴人先
      前所提之損害賠償事宜置之不理，復經上訴人向台中電信局查號台，查證是否
      有被上訴人登記之電話記錄，亦查無任何資料可供連絡，致上訴人無法再進一
      步處理該處之相關賠償及租屋點交事宜云云。惟查，上訴人既自承於九十年十
      二月二十六日以書函通知被上訴人終止系爭租約後，已經被上訴人同意終止等
      語，並有被上訴人通知同意終止系爭租約之存證信函影本一份附卷可稽。足證
      ，以該存證信函所書之住址得與被上訴人連絡。況於原審及本院審理期間，被
      上訴人亦均委任訴訟代理人到庭，惟上訴人並未依債之本旨提出系爭店面，通
      知被上訴人受領，此觀上訴人於原審九十一年七月二十八日言詞辯論時陳稱：
      「（目前有無物品放在系爭處所？）冷氣機、傳真機、各種裝潢、營業器具還
      放在系爭處所」等語自明。可知，上訴人所辯無法與被上訴人連絡洽談返還事
      宜，而未能返還系爭店面云云，尚難憑採。
    (四)且被上訴人主張：兩造於本院九十一年十二月二十六日準備程序期日曾向本院
      陳明同意於九十一年十二月三十日上午十時前往現場會勘系爭店面已否騰空，
      惟上訴人並未依約前往，被上訴人乃於是日按現狀接管系爭店面，視為上訴人
      於該日始將系爭店面點交給被上訴人等語，故應認被上訴人於九十一年十二月
      三十日始將系爭店面點交給被上訴人。
    (五)綜上所述，應認上訴人於九十一年一月一日系爭租約終止後，直至九十一年十
      二月三十日始將系爭店面點交給被上訴人。
    (六)按無法律上之原因而受利益，致他人受損害者，應返還其利益。又債務人遲延
      者，債權人得請求其賠償因遲延而生之損害。民法第一百七十九條及民法第二
      百三十一條第一項分別定有明文。復按上訴人於租期屆滿後，仍未依約履行還
      屋之義務，致被上訴人因而受相當於租金額之損害，固屬違背民法第四百五十
      五條之規定，難免於賠償之責。最高法院著有四十六年台上字第一七八○號判
      例可資參照。另按租賃關係消滅後，承租人得為租賃物之使用收益者，解為「
      無法律上之原因而受利益，致他人受損害」之不當得利，或解為「因故意或過
      失不法侵害他人權利」之侵權行為，均無不可。最高法院亦著有五十八年度台
      上字第三七一七號判決可資參照。準此，被上訴人反訴請求上訴人給付自九十
      一年一月一日起至九十一年十二月三十日止相當於租金之損害金及不當得利，
      於法有據。
  四惟上訴人復辯稱：被上訴人請求給付之租金及相當於租金之損害金額亦應受到土
    地法第九十七條之限制，超過土地及其建築物申報總價額年息百分之十者，不應
    准許等語，是否有理由，說明如后：
    (一)惟按土地法第九十七條之立法意旨為「城巿房屋供不應求，為防止房屋所有權
      人乘機哄抬租金，造成居住問題，特設本條限制房屋租金之最高額，超出部分
      得由政府強制減定之，以保護承租人。」，是土地法第九十七條限制房屋租金
      之立法政策係基於居住乃人民生存之基本條件，為生存權之內涵，現代福利國
      家應滿足人民居住之需求，而立法當時之我國經濟環境，城巿房屋供不應求，
      為保護經濟上弱者之承租人，使其能取得適當之居住空間，以避免造成居住問
      題，則該條之規定，應僅限於城巿地方供住宅使用之房屋，始有其適用。至營
      業用房屋，承租人用以營業獲取利潤，並非供居住安身，即與人民安居之基本
      需求及生存權之保障無涉，自無立法介入加以限制之必要。又營業用房屋類皆
      座落在商業區，不僅其建造、維修成本及應繳納之稅捐高於一般住宅房屋，並
      享有營業房屋所形成商圈之商業利益，自非一般居住用房屋可比。且營業用房
      屋之承租人原非經濟上之弱者，尤以連鎖企業，挾其龐大資金、巿場優勢，已
      為經濟上之強者，又可獲取相當之利潤，更無立法限制租金額之必要；況租屋
      營業，租金之支出，原屬營業成本之一部，倘立法限制租金額，營業利潤並未
      相對受限，任其享有鉅額利潤，要非立法之原意；復就土地法第三章房屋及基
      地之立法結構觀之，土地法第九十四條第一項、第九十六條規定所稱之房屋類
      皆指住宅而言；再我國經濟現屬已開發國家，房屋之供需與往昔不同，營業用
      房屋租金之多寡，自應本諸契約自由之原則，回歸巿場機制，方能促進都巿之
      更新與繁榮。故土地法第九十七條所指房屋，應解為不包括供營業使用之房屋
      ，以兼顧租賃雙方之利益，契合本條之立法本旨。最高法院著有九十二年度台
      簡上字第二十號判決可資參照。
    (二)本件系爭店面原係由被上訴人出租予訴外人蕭向魯經營阿諾瑪葡萄酒專賣店，
      其後再由上訴人向訴外人蕭向魯讓渡該店設備繼續營業乙節，前已敘明，是系
      爭店面係租予上訴人作為營業之場所，揆諸上開說明，應認其租金無土地法第
      九十七條之適用。故上訴人主張本件被上訴人請求給付之租金及相當於租金之
      損害金額應受到土地法第九十七條之限制，超過土地及其建築物申報總價額年
      息百分之十者，不應准許云云，於法有違，難以採憑。
    (三)而本件兩造於系爭租約約定九十年七月一日起至九十年十二月三十一日止之租
      金為每月五萬三千九百元乙情，已如前述。從而，被上訴人依系爭租約之約定
      ，反訴請求上訴人給付自九十年七月一日起至九十年十二月三十一日止，按每
      月五萬三千九百元之租金，共計三十二萬三千四百元，暨自反訴狀繕本送達上
      訴人之翌日（即自九十一年五月三十日）起至清償日止，按年息百分之五計算
      之利息；及依依債務不履行及不當得利之法律關係，反訴請求被上訴人給付自
      九十一年一月一日起至九十一年十二月三十日止，相當於租金即按每月五萬三
      千九百元計算之損害金及不當得利，共計六十四萬五千零六十一元（計算式：
      53900*[11+30/31]=645061），為有理由，應予准許，原審就此部分為上訴人
      敗訴之判決，且因此部分係民事訴訟法第四百二十七條第二項第八款因請求為
      定期給付之租金之判決，而依同法第三百八十九條第一項第三款之規定，依職
      權宣告假執行，並依上訴人陳明願供擔保聲請免為假執行之宣告，而酌定相當
      金額予以准許，核均無違誤，上訴人仍執前詞，指摘原審判決此部分不當，求
      為廢棄，為無理由，應予駁回。
  參、據上論結，本件本訴及反訴之上訴均為無理由，依民事訴訟法第四百三十六條
      之一第三項、第四百四十九條第一項、第七十八條，判決如主文。
中      華      民      國    九十二    年      八      月      一      日
                                    臺灣臺中地方法院民事第四庭
~B審判長法官  張恩賜
~B法      官  林洲富
~B法      官  許秀芬
右為正本係照原本作成
不得上訴。
中      華      民      國    九十二    年      八      月      一      日
~B法院書記官


司法院資訊處製作；財團法人民間司法改革基金會備份。
